【裁判字號】    95,訴,1812
【裁判日期】    951014
【裁判案由】    返還不當得利
【裁判全文】
臺灣板橋地方法院民事判決              95年度訴字第1812號
原      告  戊○○
            丙○○
            甲○○
                        號5樓.
            丁○○
前列4人
訴訟代理人  陳昆明律師
被      告  乙○○
訴訟代理人  趙培宏律師
            薛雅之律師
上列當事人間請求返還不當得利事件，本院判決如下：
    主  文
原告之訴及假執行均駁回。
訴訟費用由原告負擔。
    事實及理由
一、程序方面：
    原告提起本件請求之訴訟標的為：民法第184 條侵權行為損
    害賠償請求權及第179 條不當得利請求權，與本院95年度重
    家訴11號事件之訴訟標的（剩餘財產分配請求權及分割遺產
    ）並不同一，是以原告提起本件訴訟，並無被告所抗辯違反
    民事訴訟法第253 條一事不再理原則之規定。
二、原告主張：
  (一)兩造之被繼承人黃東榮於民國94年10月3 日死亡，名下遺有
    多筆不動產及銀行存款。除兩造外，兩造之母親黃蔡素英及
    兩造之妹黃寶玟亦為繼承人。對於遺產已取得繼承權，並向
    國稅局完成遺產之申報及核定遺產稅，目前正訴請遺產分割
    中（本院95年度重家訴字第11號）。詎被告意圖為自己不法
    之利益，於94年10月5 日私自將黃東榮存於板信商業銀行帳
    戶內新臺幣（下同）750 萬元存款領走，拒不分配予其他繼
    承人。承前述，黃東榮之繼承人共有7 人，是以原告之應繼
    分各為1/7 ，爰本於民法第184 條第1 項、第213 條、第17
    9 條規定請求被告給付原告各107 萬1,428 元（7,500,000/
    7=1,071,428）。
  (二)黃東榮死後遺下之遺產中門牌號碼台北縣板橋市○○路73號
    4 樓房屋（起訴狀附表編號1 房屋）出租他人，每月租金1
    萬3,000 元；桃園縣八德市○○路24號房屋（起訴狀附表編
    號2 房屋），每月租金7 萬元；台北縣板橋市○○街1 巷2
    號及7 號房屋（起訴狀附表編號7 及7 之1 號房屋），每月
    租金10萬元，前開租金原均按月存入黃東榮帳戶，但於黃東
    榮死亡後前開3 筆租金均匯入被告帳戶，即自94年10月起之
    租金（每月18萬3,000 元）均被被告據為己有，迄95年6 月
    止，合計164 萬7,000 元，同前述，原告亦有1/7 之權利，
    是同本於民法第184 條第1 項、第2 13條、第179 條規定請
    求被告給付原告各23萬5,285 元（1,647,000/7=235,285）
    。
  (三)併為聲明：被告應給付原告各130 萬6,713 元，及自起訴狀
    繕本送達翌日起至清償日止，按年息5%計算之利息；原告願
    供擔保，請准宣告假執行。
三、被告抗辯：本件原告似以遺產之一部，主張分割，即僅選擇
    黃東榮之部分遺產（銀行存款）及因遺產所生收益（租金所
    得），除有未列全體繼承人為當事人之不適格外，於法亦有
    不合，且違反一事不再理原則。再倘認原告之起訴為合法，
    黃東榮於78年1 月間起即與其配偶黃蔡素英分居，死亡前一
    切生活醫療開銷，均由被告獨之負擔，則就此段時間原告未
    支付扶養費，扶養費全數由被告支付之費用，被告亦得依不
    當得利法律關係向原告請求返還，並為抵銷之抗辯等語。併
    為答辯聲明：如主文所示。
四、兩造不爭執之事項：
  (一)兩造之父黃東榮於94年10月3 日死亡；除兩造外，訴外人黃
    蔡素英、黃寶玟亦為繼承人之一；彼等就黃東榮遺產之應繼
    分均為1/7 。
  (二)訴外人黃蔡素英前依民法第1030之1 條規定，對黃東榮所遺
    財產為剩餘財產分配請求權，經國稅局核准金額為9,869,98
    0 元。黃蔡素英擇定以起訴狀「附表1 、2 、3 不動產及4
    、5 現金112,889 元」，被告乙○○不同意，目前由黃蔡素
    英起訴請求移轉不動產及交付現金（剩餘財產分配請求權）
    ，於同訴中並為分割遺產之請求（本院95年度重家訴字第11
    號）。是以，黃東榮死亡後，其遺產尚未完成分割，屬全體
    繼承人公同共有。
  (三)本件依原告起訴主張之事實：
    (1)750 萬元存款，為遺產之一部分，乃黃東榮之全體繼承人
      所公同共有（即原告主張：扣除黃蔡素英前述擇定部分外
      ，黃東榮尚遺有附表編號7 、8 不動產（目前公同共有
      ；訴請遺產分割）。編號15定期存款750 萬元（即原告
      主張於黃東榮死亡後遭被告黃東源私下領走部分），故系
      爭75 0萬元應屬黃東榮遺產，為黃東榮之繼承人所公同共
      有。）。
    (2)164 萬7,000 元租金，乃遺產（起訴狀附表編號1 房屋，
      每月租金1 萬3,000 元；編號2 房屋，每月租金7 萬元編
      號7 及7 之1 房屋）所生之收益，亦為黃東榮全體繼承人
      所公同共有。
五、按公同共有人之權利義務，依其公同關係所由規定之法律或
    契約定之。除前項之法律或契約另有規定外，公同共有物之
    處分，及其他之權利行使，應得公同共有人全體之同意；本
    節規定，於所有權以外之財產權，由數人共有或公同共有者
    準用之，民法第828 條、第831 條分別定有明文。是以，公
    同共有物被一部分公同共有人侵奪或妨害時，須得侵奪人或
    妨害人以外之公同共有人全體之同意，始得提起請求返還或
    除去妨害之訴，否則其當事人之適格即有欠缺（最高法院32
    年上字第1715號判例意旨參照）。且按共同繼承之遺產在分
    割以前，應為各繼承人公同共有，如公同共有人中之一人或
    數人，以其他公同共有人處分公同共有物為無效，對於主張
    因處分而取得權利之人，雖非不可提起確認該物仍屬公同共
    有人全體所有之訴，但提起確認自己部分公同共有權存在或
    交還自己部分之訴，則為法所不許（最高法院37年上字第73
    02號判例意旨參照）。查本件原告主張遭被告侵奪之存款（
    750 萬元）、租金（164 萬7,000 元）既為造兩造與訴外人
    黃蔡素英、黃寶玟所公同共有，並非連帶債權。承前述，公
    同共有人受領公同共有債權（為一個權利，並無應有部分在
    在）之清償，應共同為之，除得全體公同共有人之同意外，
    無由其中一人或數人單獨受領之權。則原告以其等公同共有
    權利受有損害為由，提起本訴，請求被告按應繼分比例對自
    己（應繼分1/7）部 分為損害或利得（各130 萬6,713 元及
    法定遲延利息）之交還。按諸前開判例意旨，原告之訴，依
    其所訴之事實，在法律上顯無理由，爰依民事訴訟法第249
    條第2 項規定不經言詞辯論，逕以判決駁回之。原告之訴既
    經駁回，其假執行之聲請亦失所附麗，應併駁回。
結論：原告之訴為無理由，依民事訴訟法第78條、第85條第1 項
，判決如主文。
中    華    民    國    95    年    10    月    14    日
                  民事第一庭    法  官  黃信滿
以上正本係照原本作成
如對本判決上訴，須於判決送達後20日內向本院提出上訴狀
中    華    民    國    95    年    10    月    14    日
                            書記官  林月蓉


司法院資訊處製作；財團法人民間司法改革基金會備份。
